臺北高等行政法院判決　　　　　　　　　　　　　　　九十二年度訴字第三三八號
　　　　　　　　　　　　　　　.
　　原　　　告　甲○○
　　訴訟代理人　乙○○
　　被　　　告　財政部臺灣省北區國稅局
　　代　表　人　林吉昌（局長）
　　訴訟代理人　丙○○
　　　　　　　　丁○○
右當事人間因稅捐稽徵法事件，原告不服財政部中華民國九十一年十一月二十一日台
財訴字第○九一○○五三八二六號訴願決定，提起行政訴訟。本院判決如左：
　　主  文
訴願決定及原處分均撤銷。
訴訟費用由被告負擔。
　　事  實
甲、事實概要：
    緣原告因被告所屬基隆市分局查核補徵鄞山寺民國（以下同）八十四年度機關團
    體所得稅新臺幣（以下同）一四、九○六、六九六元，而主張鄞山寺八十四年度
    之利息己併在原告八十四年度綜合所得稅內申報，並己於八十五年三月二十五日
    自繳稅額一五、八一六、九七二元，致原告溢繳八十四年度綜合所得稅一五、五
    九八、八六○元，而於九十一年五月二日申請退還八十四年度綜合所得稅自繳稅
    額一五、五九八、八六○元，經被告所屬基隆市分局以九十一年六月十一日以北
    區國稅基市徵字第○九一○○○二一一九號函復原告略以，查原告八十四年度自
    繳稅額係於八十五年三月二十五日繳納，迄九十年三月二十四日，已屆滿五年。
    按稅捐稽徵法第二十八條規定，逾五年未申請者，不得再行申請。本件已逾五年
    申請期間，否准所請。原告不服，提起訴願，亦遭決定駁回，遂向本院提起本件
    行政訴訟。
乙、兩造聲明：
　一、原告聲明：訴願決定及原處分均撤銷。
　二、被告聲明：駁回原告之訴。
丙、兩造之爭點：原告申請退還所溢繳綜合所得稅一五、五九八、八六○元，被告按
    稅捐稽徵法第二十八條規定，逾五年未申請者，不得再行申請，否准其申請有無
    理由？
原告主張：
一、按「納稅義務人對於因適用法令錯誤或計算錯誤溢繳之稅款，得自繳納之日起五
    年內提出具體證明，申請退還；逾期未申請者，不得再行申請。」為稅捐稽徵法
    第二十八條所明定，另「稽徵機關自行發現錯誤更正退還溢繳稅款不受五年期間
    限制」、「稅捐稽徵法第二十八條對於因適用法令錯誤或計算錯誤溢繳之稅款，
    得自繳納之日起五年內申請退還之規定，係指納稅義務人申請就溢繳稅款退還而
    言。如為稽徵機關發現錯誤或溢繳之案件，而本於職權自動更正退還者，應不受
    本條五年期間之限制。」復為財政部六十六年二月十六日台財稅第三一一八六號
    函釋所明定。
二、重複課稅之事實為被告所確認：
（一）原告於八十四年度擔任鄞山寺之管理人，由於鄞山寺於八十六年三月二十日前
      始終未能申請到扣繳單位統一編號，故依慣例均係將鄞山寺之存款以當年度管
      理人之身分證統一編號至金融機構開立帳號，次年初再由金融機構以管理人之
      身分證統一編號及鄞山寺代表人名義開立扣繳憑單，再由管理人併入其個人綜
      合所得稅內申報所得稅，八十四年度即係以原告名義合併申報綜合所得稅，共
      計繳納一五、八一六、九七二元，此稅款全部均係鄞山寺所繳納。八十五年三
      月二十五日繳納。
（二）九十一年元月三十一日被告又核定鄞山寺八十四年度所得稅一四、九Ｏ六、六
      九六元開立稅額繳款書繳納期間自九十一年四月六日至九十一年四月十五日，
      鄞山寺不服，申經復查後亦變更應納稅額為九、Ｏ七四、二八九元，加計行政
      救濟利息二一五、八六六元，共計九、二九Ｏ、一五七元，鄞山寺於九十二年
      八月十四日繳納。
（三）同一筆利息收入五二、Ｏ八六、一六八元（原告八十四年度綜合所得稅扣繳憑
      單及被告復查決定書事實及理由二所載），分別於八十五年三月二十五日以原
      告名義繳納綜合所得稅一五、五九八、八六Ｏ元（全部含原告個人及配偶所得
      所繳納之之八十四年度所得稅為一五、八一六、九七二元，扣除原告個人及配
      偶所得後所繳納鄞山寺之所得稅）及九十二年八月十四日以鄞山寺名義繳納之
      所得稅九、二九Ｏ、一五七元，屬重複繳稅，已為被告所確認，二筆稅額之所
      以不同，全然係基於課稅主體名義不同，所適用之課稅稅率有別，個人綜合所
      得稅率最高為40%，而機關團體所得稅率最高25%。
三、被告曲解稅捐稽徵法第二十八條規定：「納稅義務人對於因適用法令錯誤或計算
    錯誤溢繳之稅款，得自繳納之日起五年內提出具體證明，申請退還，逾期未申請
    者，不得再行申請。」
（一）稅捐稽徵法第二十八條所規定申請退稅的五年除斥期間於本案中無適用餘地：
      被告辯稱「該五年除斥期間之起算時點為『納稅之日』，本案原告於八十五年
      三月二十五日繳納八十四年度綜合所得稅，迄九十一年五月二日方提出申請退
      還八十四年度綜合所得稅自繳稅額，已逾五年除斥期間，故否准退稅云云」殊
      不知稅捐稽徵法第二十八條所規定之五年內提出具體證明，並非被告所述之計
      算方式。蓋本案所發生重複繳稅情況，是有二個繳稅事實，一為八十五年三月
      二十五日繳納一五、八一六、九七二元。一為九十二年八月十四日繳納九、二
      九Ｏ、一五七元。依被告所辯稱「該五年除斥期間之起算時點為『納稅之日』
      」，則本案自九十二年八月十四日所重複繳納之八十四年度所得稅九、二九Ｏ
      、一五七元（係被告於九十一年元月三十一日所核定），自「繳納之日」起算
      ，迄今尚未逾稅捐稽徵法第二十八條所規定之五年除斥期間，自九十二年八月
      十四日「納稅之日」角度看，本案並無稅捐稽徵法第二十八條所規定申請退還
      五年除斥期間適用之餘地。
（二）被告於九十三年三月二十五日準備程序庭表示該課的稅─要課，不該退的稅─
      不退，顯然誤解了本案實質重複課稅，應依法退還的本質。
四、被告違背其九十二年七月九日北區國稅法一字第Ｚ000000000號復查決
    定書之附帶決議：
（一）被告於前開復查決定書事實及理由三、（五）作成附帶決議即「本年度核算課
      稅所得額之課稅資料（租金收入、利息收入）倘若確定已由代表人併入當年度
      綜合所得稅結算申報，請向管轄稽徵機關申請退回溢繳稅款。」本決議之意旨
      非常明確：「若有重複繳稅的事實，即可申請退稅。」
（二）被告已逾五年除斥期間為由，否准退稅之主張，顯然違反前開復查決定書之附
      帶決議。
五、從上所述，本案重複繳納稅係一事實，退還重複繳納部分之稅款亦為法律所明定
    ，究竟應退還那一筆重複繳納之稅款，於被告復查決定書附帶決議中亦甚明確，
    為此，補陳理由，請判如訴之聲明之判決。
被告主張：
一、按「納稅義務人對於因適用法令錯誤或計算錯誤溢繳之稅款，得自繳納之日起五
    年內提出具體證明，申請退還，逾期未申請者，不得再行申請。」為稅捐稽徵法
    第二十八條所明定。
二、查本案原告因被告所屬基隆市分局核定鄞山寺八十四年度機關團體所得稅一四、
    九○六、六九六元，而主張鄞山寺之利息所得己納入原告八十四年度綜合所得稅
    內申報，故認定有重複課稅云云，惟鄞山寺八十四年度所得稅案，經核定後，納
    稅義務人因不服處分，目前正提起行政救濟中，依據稅捐稽徵法三十四條規定，
    應屬未確定案件，且原告亦未依限繳納鄞山寺八十四年度機關團體所得稅款，是
    以，原告以重複課稅為由，要求退還原已繳納之綜合所得稅款，尚不足採，又按
    稅捐稽徵法第二十八條規定：「納稅義務人對於因適用法令錯誤或計算錯誤溢繳
    之稅款，得自繳納之日起五年內提出具體證明，申請退還，逾期未申請者，不得
    再再行申請。」，該五年除斥期間之起算時點為「納稅之日」，本案原告於八十
    五年三月二十五日繳納八十四年度綜合所得稅，迄九十一年五月二日方提出申請
    退還還八十四年度綜合所得稅自繳稅額，己逾五年除斥期間，故被告所屬基隆市
    分局於九十一年六月十一日以北區國稅基市徵字第○九一○○○二一一九號函否
    准其申請及財政部九十一年十一月二十一日台財訴字第九一○○五三八二六號訴
    願決定駁回，依法應無違誤。
　　理  由
一、按「納稅義務人對於因適用法令錯誤或計算錯誤溢繳之稅款，得自繳納之日起五
    年內提出具體證明，申請退還，逾期未申請者，不得再行申請。」及「第一項所
    稱確定，係指左列各種情形：一、經稅捐機關核定之案件，納稅義務人未依法申
    請復查者。二、經復查決定，納稅義務人未依法提起訴願者。三、經訴願決定，
    納稅義務人未依法提起再訴願者。四、經再訴願確定，納稅義務人未依法提起行
    政訴訟者。」分別為稅捐稽徵法第二十八條及第三十四條第三項所明定。
二、本件原告因被告所屬基隆市分局查核補徵鄞山寺八十四年度機關團體所得稅一四
    、九○六、六九六元，而主張鄞山寺八十四年度之利息己併在原告八十四年度綜
    合所得稅內申報，並己於八十五年三月二十五日自繳稅額一五、八一六、九七二
    元，致原告溢繳八十四年度綜合所得稅一五、五九八、八六○元，而於九十一年
    五月二日申請退還八十四年度綜合所得稅自繳稅額一五、五九八、八六○元，經
    被告所屬基隆市分局以九十一年六月十一日以北區國稅基市徵字第○九一○○○
    二一一九號函復原告略以，查原告八十四年度自繳稅額係於八十五年三月二十五
    日繳納，迄九十年三月二十四日，已屆滿五年。按稅捐稽徵法第二十八條規定，
    逾五年未申請者，不得再行申請。本件已逾五年申請期間，否准所請，固非無見
    ，惟查：
（一）本件因被告所屬基隆市分局查核補徵鄞山寺八十四年度機關團體所得稅一四、
      九○六、六九六元，經鄞山寺於九十二年八月十四日繳納九、二九Ｏ、一五七
      元，而就該鄞山寺八十四年度之利息所得五二、○八六、一六八元，前已誤併
      在原告八十四年度綜合所得稅內申報，並已於八十五年三月二十五日繳納稅額
      之事實，業據原告提出利息扣繳憑單、八十四年度綜合所得稅結算申報書、（
      原告及鄞山寺先後繳款之）稅額繳款書等件影本為證，確有重複繳納該鄞山寺
      上述利息所得之所得稅之事實，並為被告所不爭執，自堪信為真實。
（二）被告雖以稅捐稽徵法第二十八條規定納稅義務人對於因適用法令錯誤或計算錯
      誤溢繳之稅款，得自繳納之日起五年內提出具體證明，申請退還，逾期未申請
      者，不得再行申請，本件原告於九十一年五月二日申請退還時，已逾該五年期
      限而否准原告請求云云。惟按「原告對於本件課徵遺產稅之標的土地並無繼承
      權甚明，原核課處分認定原告為繼承人之事實既有錯誤，顯係對於非繼承人而
      核課遺產稅，其已繳納之遺產稅屬公法上之不當得利，其返還於稅法無明文規
      定時，應類推適用民法關於不當得利之規定處理。又本件係被告對於課稅前提
      事實納稅義務人認定錯誤，並非適用法律錯誤或計算錯誤，因此不能適用稅捐
      稽徵法第二十八條，其申請退稅期限應不受五年期間之限制。被告引用稅捐稽
      徵法第二十八條規定以原告申請退還系爭遺產稅已逾五年，而否准其申請，其
      適用法規顯有錯誤。」（改制前行政法院八十八年度判字第四四八號判決參照
      ）。查稅捐稽徵法第二十八條係規定「納稅義務人」之請求退還期限為為五年
      ，為對不當得利退還之特殊規定，反之如「非納稅義務人」而有誤繳稅捐請求
      退還時，即係對於課稅前提事實之「納稅義務人」認定錯誤，並非適用法律錯
      誤或計算錯誤，依上開最高行政法院判決意旨，不能適用稅捐稽徵法第二十八
      條，其申請退稅期限應不受五年期間之限制。而一般公法上不當得利發生於行
      政程序法公布施行前者，其請求權時效為十五年。本件既經被告認定上述鄞山
      寺之利息所得，其「納稅義務人」應為鄞山寺而另行核定補徵確定，並經鄞山
      寺繳納在案，是則原告並非該利息所得之「納稅義務人」甚明，二造之前係對
      於課稅前提事實納稅義務人認定錯誤，並非適用法律錯誤或計算錯誤，復未逾
      十五年請求權時效期間，原告自得依一般公法上不當得利請求被告返還誤繳之
      稅款，被告依稅捐稽徵法第二十八條對納稅義務人之規定，否准非納稅義務人
      之原告之請求，其適用法規顯有錯誤，訴願決定予以維持，亦嫌疏略，均應由
      本院予以撤銷，由被告計算後另為適法之處分。
三、兩造其餘之主張陳述，核與上開結論不生影響，爰不予一一論述，附此敘明。
據上論結，原告之訴為有理由，依行政訴訟法第九十八條第三項前段，判決如主文。
中　　　華　　　民　　　國　　九十三　　年　　　四　　　月　　二十一　　日
                        臺北高等行政法院第五庭
                                      審判長法官   張瓊文
                                            法官   劉介中
                                            法官   黃清光
右為正本係照原本作成。
如不服本判決，應於送達後二十日內，向本院提出上訴狀並表明上訴理由，如於本判
決宣示後送達前提起上訴者，應於判決送達後二十日內補提上訴理由書（須按他造人
數附繕本）。
中　　　華　　　民　　　國　　九十三　　年　　　四　　　月　　二十一　　日
            　　　　　　　　　　　　      書記官   楊子鋒
